【裁判字號】    98,上,193
【裁判日期】    981110
【裁判案由】    請求居間報酬
【裁判全文】
臺灣高等法院臺中分院民事判決           98年度上字第193號
上  訴  人  建源開發建設有限公司
法定代理人  己○○
訴訟代理人  黃勝雄律師
被  上訴人  甲○○
上列當事人間請求居間報酬事件，上訴人對於中華民國98年4月1
6日臺灣彰化地方法院98年度訴字第6號第一審判決提起上訴，本
院於98年10月27日言詞辯論終結，判決如下：
    主  文
原判決所命給付新台幣251萬元之本息部分及該部分假執行之宣
告暨訴訟費用負擔之裁判（除已確定部分外）廢棄。
前開廢棄部分，被上訴人在第一審之訴及假執行之聲請均駁回。
第一審（除確定部分外）、第二審訴訟費用由被上訴人負擔。
    事實及理由
一、程序方面：
    被上訴人於原審係以：上訴人建源開發建設股份有限公司（
    以下簡稱建源公司）及其法定代理人己○○為共同被告，提
    起本件訴訟並聲明求為：上訴人建源公司與第一審共同被告
    己○○應共同給付被上訴人新台幣（下同）425萬零400元及
    自起訴狀繕本送達翌日起至清償日止按年息百分之五計算之
    利息（見原審卷第37頁），嗣經原審依己○○非居間契約當
    事人，而判決駁回被上訴人對己○○個人之請求，因被上訴
    人就此部分並未聲明不服，故此部分即告確定而不在本院審
    理之範圍。再「數人負同一債務而其給付而分者，除法律另
    有規定或契約另有訂定外，應各平均分擔」民法第271條第1
    項定有明文，本件被上訴人於原審聲明既請求：上訴人建源
    公司及己○○應共同給付上訴人425萬零400元，依前開條文
    規定，被上訴人聲明請求上訴人給付之金額自應以2,125,20
    0 元為限，合先敘明。
二、被上訴人方面
(一)、被上訴人於原審起訴主張：
  1.伊係以從事不動產仲介為業，原審共同被告己○○為上訴人
    建源開發建設有限公司（下稱建源公司）之負責人。伊於民
    國（下同）95年6月間，自訴外人乙○○處獲知台灣金聯資
    產管理股份有限公司（下稱台灣金聯公司）欲將其所有坐落
    彰化縣員林鎮○○段第3326、3327、3328地號三筆土地（下
    稱系爭土地）出售，隨即出面與上訴人建源公司及其負責人
    己○○（一審共同被告已判決駁回確定，以下同）報告此項
    交易訊息，詢問上訴人建源公司有無訂約之意願，己○○表
    示不認識台灣金聯公司，但有出價購買之意願，雙方並言明
    居間仲介之報酬為成交價百分之2。嗣伊聯繫上訴人建源公
    司、己○○與台灣金聯公司後，於95年6月偕同己○○前去
    台灣金聯公司，與該公司經理丙○○洽談購買事宜，雖因價
    格因素未能成交，伊持續向己○○洽詢有無購買意願，但己
    ○○一再推諉。嗣伊知悉上訴人建源公司已於97年1月30日
    因買賣而自台灣金聯公司購得系爭土地，並登記為己○○與
    訴外人蕭聰華、蕭聰敏所有：且於97年7月16日以買賣為原
    因再售予訴外人財團法人彰化基督教醫院，乃隨即催告發函
    己○○給付仲介費，卻遭其拒絕給付。
  2.伊既已為上訴人建源公司、己○○報告訂約之機會，上訴人
    建源公司亦因而與台灣金聯公司成立買賣契約，上訴人建源
    公司、己○○即應依約給付伊按成交價2％計算之居間報酬
    。且縱令兩造間係媒介居間，依最高法院52年台上字第2675
    號判例，伊亦得請求居間報酬。據悉上訴人建源公司係以每
    坪新台幣（下同）13萬8千元向台灣金聯公司購得，而系爭
    三筆土地已合併為同段3326地號，面積為5,092.18平方公尺
    ，折合為1540坪，成交價為2億1252萬元，則以成交價百分
    之2計算之居間報酬應為425萬400元。為此，爰依居間契約
    之法律關係提起本訴，並求為判命上訴人建源公司、己○○
    應共同給付被上訴人4,250,400元，及自起訴狀繕本送達之
    翌日起至清償日止，按年息百分之5計付利息之判決。並陳
    明願供擔保以宣告假執行。
(二)、於本院之補充陳述：
  1.上訴人於庭上否認建源公司成立在後與本件居間無涉，根本
    是心虛且強詞奪理，因為對造要以誰的名義買賣並非伊所能
    干涉，伊也無法了解對造有幾家分公司，但伊有到上訴人公
    司拜訪還帶己○○台北金聯公司談均為事實，當時沒有談成
    以每坪12萬元成交，係被上訴人自設的心理價位，如果真的
    超過12萬元不買，哪有可能後來成交價卻每坪高達16萬1千3
    百多元，可見對造是在規避仲介的給付義務，如對造無規避
    之心態，無須拿建源公司當時並不存在，且以三兄弟合買的
    說詞規避否則應負背信之責。蓋建源公司從二十幾年前就一
    直使用這個名字一直沿用至今，彰化縣的人都知道建源這家
    公司，誰知道正春這家公司。
  2.台灣金聯公司就系爭土地雖以公開標售方式為之，並有刊登
    廣告一般人不會去注意，上訴人會注意是有原因的，若己○
    ○沒有跟伊到金聯公司他哪會知道這消息。且怎會只有他去
    標，別人都不知道而沒有去參與投標？且上訴人買完後沒多
    久就馬上轉手，第三人買方如果真要買何必要讓己○○賺這
    價差，這是否有勾串？
三、上訴人方面：
(一)、上訴人及原審共同被告己○○於原審則以：1.查95年4、5月
    間被上訴人得知台灣金聯公司欲將系爭土地出售後，固曾向
    上訴人公司法定代理人己○○告知此項交易訊息，並稱伊與
    台灣金聯公司高層認識，有內線可以以每坪12萬元議價，上
    訴人公司如願購買，保證可以上開價格購得，絕對沒問題，
    但必須支付仲介費。己○○即以建源公司法定代理人身分答
    稱：如能以12萬元之價格成交購得，願付交易額百分之2為
    仲介費，且隨同被上訴人前往台灣金聯公司，然因發覺被上
    訴人所言不實，與被上訴人之上述約定顯然不能成立，遂即
    分手各自回家。故被上訴人所為之仲介買賣系爭土地事宜，
    因上訴人建源公司並未依約定買受之價格成交並簽訂買賣契
    約，該仲介行為並未成功。雙方嗣後亦從未再談此事。2.又
    經一年半後，金聯公司在網路上公告拍賣外，另在系爭土地
    上豎立帆布看板，告示大眾欲進行公開標售之意旨，任何人
    均得依台灣金聯公司所訂之條件參與競標，而己○○與訴外
    人蕭聰敏、蕭聰華三人獲知上開台灣金聯公司之公開標售公
    告而聯合參與競標並得標，得標金額為2億5123萬6799元，
    換算每坪約為16萬3千1百元，非如被上訴人所稱可以以每坪
    12萬元購得，故己○○參與投標及得標非因被上訴人之報告
    或媒介而得標，得標行為與被上訴人無關，且亦被上訴人其
    仲介之對象。因此，被上訴人自無給付請求上訴人建源公司
    、己○○給付仲介費之權利等語，資為抗辯，爰均聲明求為
    ：駁回被上訴人於原審之請求。並陳明如受不利判決，願供
    擔保以免為假執行。
(二)、上訴人於本院之補充抗辯：
  1.上訴人公司並非居間契約之當事人，亦未與金聯公司簽訂系
    爭土地買賣契約，依法並無給付居間報酬之義務：
    按95年6月間，被上訴人告知上訴人現在之法定代理人己○
    ○稱，金聯公司欲將系爭土地出售，有無訂立買賣契約意願
    ，如有，伊與金聯公司總經理級以上高層認識，有內線可以
    以每坪12萬元議價購買云云。惟查：上訴人公司，係於96年
    4月30日始由正春建設有限公司，變更名稱為建源開發建設
    有限公司，故在95年6月間，上訴人建源公司尚不存在，何
    能為居間契約之當事人，被上訴人起訴主張稱：伊於95年6
    月間，是向當時是建源公司負責人之己○○報告此項訊息，
    詢問建源公司有無訂約意願等語，顯非實在。證人乙○○供
    證稱：己○○是以建源公司之法定代理人身分與他見面，亦
    屬不實。且查，建源之名稱，係因為蕭聰敏等三兄弟之父親
    原係經營建源碾米廠，在20幾年前，轉為經營不動產買賣及
    開發建設業務，但並未以「建源」之名稱成立公司，故「建
    源」二字，只是蕭家在商場上之稱呼而已，並無法人資格，
    正春建設有限公司，係蕭家關係企業中之一個公司，被上訴
    人在95年6月間迄至97年12月間提起本件訴訟時止，均不知
    有「正春公司」之存在，故當時絕不可能是以「正春公司」
    為居間之對象，而上訴人「建源開發建設有限公司」係於96
    年4月30日始成立，亦不可能是以上訴人為居間之對象，且
    上訴人並無與金聯公司簽訂系爭土地買賣契約，何來給付居
    間報酬義務之有？其居間對象，實係己○○個人，與上訴人
    無關。
  2.己○○與被上訴人間係約定以能以每坪12萬元之價格議價購
    買而成立買賣契約為給付居間報酬之必要條件，該條件並未
    成就，被上訴人無請求給付居間報酬之權，且其居間關係，
    已於95年12月間，無法以每坪12萬元之價格與金聯公司成立
    買賣契約之當天，即已終止：
    查95年6月間被上訴人是對己○○說：「金聯公司欲將系爭
    土地出售，有無訂立買賣契約意願，如有意願，他與金聯公
    司總經理級以上高層認識，有內線可以以每坪12萬元之價格
    議價購得，如有成交，應給付仲介佣金等語。己○○回答稱
    ：如果可以以每坪12萬元之價格購得，願意給付佣金，而成
    立居間契約。參以己○○與被上訴人同往台北金聯公司時，
    即隨身攜帶行支面額2仟萬元之支票。足證其與被上訴人居
    間契約，確係約定能以每坪12萬元之價格購得為給付居間報
    酬之條件，該條件並未成就，被上訴人並無居間報酬請求權
    。況且，己○○於95年6月間與被上訴人同往台北金聯公司
    由被上訴人進行促使雙方成立買賣契約時，因為價格無法談
    攏，致未能訂立買賣契約，己○○當即表示，買賣價格既無
    法如被上訴人所稱可以以每坪12萬元成交，那就算了，亦即
    表示放棄購買意願並終止仲介委託之意，故被上訴人之居間
    關係，於95年6月間，即已消滅，嗣後未再有任何接觸。
  3.金聯公司公開標售系爭土地之訊息，係屬公眾所週知之事實
    ，無需透過任何人居間即可獲知，且其訊息內容與被上訴人
    於95年6月間所告知己○○之訊息內容，完全不相同，顯與
    被上訴人無關，且買受人己○○、蕭聰敏、蕭聰華亦是自網
    路及現場之公告而獲知其事，也非由被上訴人所告知，且金
    聯公司公開標售系爭土地之訊息，既係在網路及土地現場公
    告週知，乃係公眾均可獲知之事，無須他人居間仲介，更無
    須使用被上訴人在95年6月間所為與一年半後標售內容完全不
    相同之居間報告訊息之必要，且上訴人公司法定代理人己○
    ○根本沒有將上開居間報告之訊息轉給蕭聰敏、蕭聰華之行
    為及必要，因為彼等已在網路及現場之公告獲知公開標售之
    訊息，又何來上訴人同意己○○、蕭聰敏、蕭聰華使用被上
    訴人在95年6月間所為居間報告訊息情事之有？又己○○、
    蕭聰敏、蕭聰華三人，係各自出資共同參與競標而標得系爭
    土地，絕非上訴人所出資而以己○○、蕭聰敏、蕭聰華三人
    名義標買，與上訴人無關。
  4.96年12月間，金聯公司在網路及土地現場公告欲進行公開標
    售系爭土地，與被上訴人媒介居間之時間，已相隔一年六個
    月以上之久，時空背景均有甚大變遷，而且已沒有原先被上
    訴人所稱有內線可以以每坪12萬元議價購得之條件存在，並
    且必須與不特定之多數人競爭，因此，必須就96年12月間之
    不動產景氣狀況，就價格訂定及資金籌措甚而市場變化等重
    新作通盤之評估始能參與競標，被上訴人在95年6月所提供
    給己○○之訊息，已全無使用價值，何況其訊息在95年6月
    當時已不實在，純係編造，更不值得使用。又金聯公司所為
    公開標售及己○○、蕭聰敏、蕭聰華三人參與競標之行為，
    皆非被上訴人所告知，均與被上訴人毫無關係，尤非因被上
    訴人所為媒介居間之行為發生效果所致。且金聯公司將系爭
    土地公開標售之行為，以及蕭聰敏等三人得標之價格若干？
    被上訴人完全均不知情，而據證人即金聯公司總經理丁○○
    及當時任金聯公司襄理丙○○亦均到庭證稱：金聯公司將系
    爭土地進行公開招標，完全出於自主獨立之行為，此項進行
    公開之標售行為，均不曾與任何人接洽，尤未曾與兩造當事
    人接觸，進行公開招標之前後，甚至到目前為止，均不知有
    「建源公司」之存在，亦未曾與得標人接觸及交換名片等語
    。足見金聯公司將系爭土地進行公開標售之行為，與兩造當
    事人均屬無關，而且，蕭聰敏等三人得標之價格若干？被上
    訴人亦不知情，尤足證與被上訴人之居間行為毫無因果關係
    存在。
  5.按「媒介居間」與「公開標售」之出售土地模式，完全不同
    ，「媒介居間」係由居間人促使買賣雙方當事人以議價方式
    進行磋商媒合為模式，而「公開標售」則係以不特定之多數
    人，秘密出價競標，由出價最高者得標而買受土地，並無「
    媒介居間」之第三者可介入，亦無議價蹉商之程序，故在「
    公開標售」之場合，不可能有「媒介居間」之關係同時存在
    。從而，被上訴人之「媒介居間」契約，至少，在轉變為「
    公開標售」之模式時，其「媒介居間」契約，亦應認為已不
    可能實現而喪失或中斷其效力。況且已相隔一年六個月以上
    之久。媒介居間契約之效力，亦無永遠存在之理。更何況本
    案「媒介居間」契約如前述所言早已在95年6月已經由己○
    ○向被上訴人表示終止。
  6.又按民法第565條明定:「稱居間者，謂當事人約定，一方為
    他方報告訂約之機會或為訂約之媒介，他方給付報酬之契約
    。」而最高法院52年台上字第2675號判例意旨稱:「民法第
    565條所定之居間有二種情形，一為報告訂約機會之報告居
    間，一為訂約之媒介居間。所謂報告居間，不以於訂約時周
    旋於他人間為之說合為必要，僅以為他人報告訂約之機會為
    已足，而居間人之報酬，於雙方當事人因居間而成立契約時
    ，應許其請求。至於居間行為就令自始限於媒介期間，而僅
    為報告即已有效果時，亦應許居間人得請求報酬之支付。」
    ，依上開法條規定及判例意旨可知，無論媒介居間或報告居
    間，均必須雙方當事人有成立買賣契約之事實，且與居間行
    為有因果關係，始得請求買受之當事人給付居間報酬。本案
    上訴人並未與金聯公司成立買賣契約，而己○○、蕭聰敏、
    蕭聰華三人參與競標而得標，與金聯公司訂立買賣契約，並
    非被上訴人媒介居間所致，與被上訴人完全無關。本案與民
    法第565條所規定及最高法院52年台上字第2675號判例意旨
    所述之情節完全不符合，無適用該法條及判例之餘地。
四、原審經審酌兩造所提出之攻擊防禦方法後，以居間報告契約
    確存在於被上訴人與上訴人之間，且被上訴人請求原居間媒
    介報酬百分之2之五成即百分之1作為居間報酬為合理酬勞，
    而認被上訴人向上訴人請求之居間報酬，按上訴人公司買受
    系爭土地之價格即2億5123萬6799元之百分之1計算，於251
    萬2,368元及自繕本送達翌日（98年1月13日）日止按年息百
    分之5計算之利息範圍內為有理由，超過部分則不應准許。
    至被上訴人另向己○○個人請求共同給付上開額部分，則以
    己○○非契約當事人，無庸無負責，而認被上訴人此部分之
    請求為無理由，因而判決如原審主文第1項所示，被上訴人
    其餘請求則予以駁回。上訴人對於原審上開判決結果聲明不
    服，提起上訴（被上訴人就其敗訴部分未據聲明不服而告確
    定），求為：(一)原判決不利之部分廢棄。(二)前開廢棄部分，
    被上訴人在第一審之訴及假執行之聲請均駁回。(三)第一、二
    審訴訟費用由被上訴人負擔。被上訴人則答辯聲明：(一)上訴
    駁回。(二)第一、二審訴訟費用由上訴人負擔。
五、本院得心證理由：
(一)、被上訴人於原審起訴主張：伊於95年6月間獲知金聯公司欲
    將其所有坐落彰化縣員林鎮○○段第3326、3327、3328地號
    三筆土地，即與上訴人建源公司之負責人己○○報告此項交
    易訊息，己○○表示不認識金聯公司，但有出價購買之意願
    ，雙方並言明居間仲介之報酬為成交價百分之2。嗣伊聯繫
    上訴人建源公司、己○○於95年6月偕同己○○前去金聯公
    司，與該公司經理丙○○洽談購買事宜，但因價格因素未能
    成交。嗣伊知悉上訴人建源公司已於97年1月30日向金聯公
    司標購系爭土地，己○○與訴外人蕭聰華、蕭聰敏並已於97
    年7月16日將系爭土地轉售予訴外人財團法人彰化基督教醫
    院，被上訴人得悉後即發函催告己○○給付仲介費，卻遭其
    拒絕給付。惟被上訴人既已為上訴人建源公司報告訂約之機
    會，上訴人建源公司亦因而與台灣金聯公司成立買賣契約，
    上訴人建源公司即應依約給付伊按成交價2％計算之居間報
    酬。且縱令兩造間係媒介居間，依最高法院52年台上字第26
    75號判例，伊亦得請求居間報酬。據悉上訴人建源公司係以
    每坪13萬8千元向金聯公司購得，而系爭三筆土地已合併為
    同段3326地號，面積為5,092.18平方公尺，折合為1540坪，
    成交價為2億1252萬元，按成交價百分之2計算之居間報酬應
    為425萬400元，但就原審判定應以百分之1計付報酬並無意
    見等語。
(二)、上訴人則以：己○○當時係與被上訴人約定以每坪12萬元之
    價格議價購買而成立買賣契約為給付居間報酬之必要條件，
    該條件並未成就，被上訴人無請求給付居間報酬之權，且其
    等間之居間關係，已於95年12月間，無法以每坪12萬元之價
    格與金聯公司成立買賣契約之當天，即已終止。金聯公司其
    後於96年12月間，在網路及土地現場公告欲進行公開標售系
    爭土地，與被上訴人媒介居間之時間，已相隔一年六個月以
    上之久，時空背景均有甚大變遷，而且金聯公司所為公開標
    售及己○○、蕭聰敏、蕭聰華三人參與競標之行為，皆非被
    上訴人所告知，均與被上訴人毫無關係，尤非因被上訴人所
    為媒介居間之行為發生效果所致，且金聯公司將系爭土地公
    開標售係出於該公司獨立自主之決定，與兩造當事人均屬無
    關，況「媒介居間」與「公開標售」之出售土地模式，完全
    不同，「媒介居間」係由居間人促使買賣雙方當事人以議價
    方式進行磋商媒合為模式，而「公開標售」則係以不特定之
    多數人，秘密出價競標，由出價最高者得標而買受土地，並
    無「媒介居間」之第三者可介入，亦無議價蹉商之程序，故
    在「公開標售」之場合，不可能有「媒介居間」之關係同時
    存在。再所謂「報告居間」，雖不以於訂約時周旋於他人間
    為之說合為必要，而僅以為他人報告訂約之機會為已足，但
    無論媒介居間或報告居間，均必須雙方當事人有成立買賣契
    約之事實，且與居間行為有因果關係，始得請求買受之當事
    人給付居間報酬。本案上訴人並未與金聯公司成立買賣契約
    ，而己○○、蕭聰敏、蕭聰華三人係參與競標得標後，再與
    金聯公司訂立買賣契約，並非被上訴人媒介或訂約居間所致
    ，被上訴人請求核無理由等語資為抗辯。
(三)、按居間人以契約因其報告或媒介而成立者為限得請求報酬，
    民法第568條第1項定有明文，是無論係報告訂約機會之「報
    告居間」或以說合訂約之「媒介居間」，均以契約業因居間
    人之報告或媒介而成立之前提，居間人方得請求報酬之支付
    。被上訴人雖主張：伊於95年6月間自乙○○處獲知金聯公
    司欲將系爭坐落彰化縣員林鎮○○段3326、3327及3328號土
    地出售，即告知上訴人公司是項交易訊息，並與上訴人公司
    之代表己○○前去金聯公司與該公司之經理丙○○洽談價買
    事宜，嗣因價格因素固未能成交，但上訴人係因被上訴人之
    介紹始知金聯這家公司，並知悉系爭土地買賣之訊息，可見
    被上訴人之提供訂約之訊息與後來買賣間確有因果關係等語
    。至上訴人雖不否認於95年6月間曾與被上訴人公司前去金
    聯公司洽談本件土地之買賣，但未成交之事實，惟其法定代
    理人己○○已到庭抗辯稱：金聯公司標得系爭土地後，即有
    多人前來向伊仲介，但因伊只想標買靠近莒光路的那塊地，
    所有仲介均表示因該塊地是最好的地點，不可能以每坪12萬
    元買得，只有被上訴人向伊表示：有認識金聯公司之高層可
    以每坪12萬元買到，伊才跟他上台北，但實際上無法以每坪
    12萬元成交，之後就未再與被上訴人聯絡，直至金聯公司上
    網公告並在現場築造看板，伊才買此地，被上訴人根本不知
    情，金聯公司公告標售系爭土地之訊息並非透過被上訴人而
    來，被上訴人不得向上訴人請求媒介或報告居間之報酬。故
    本件所應審究者乃己○○、蕭聰華與蕭聰敏三兄弟向金聯公
    司標買系爭土地是否係因被上訴人之媒介或報告居間而成立
    。
(四)、首就被上訴人居間之對象，上訴人雖否認與被上訴人有何居
    間之關係，並稱：建源公司係於96年4月30日始由正春建設
    有限公艮公司更名而來，在此之前建源公司尚不存在，故不
    得為居間契約之當事人，而「建源」僅係蕭家企業（指己○
    ○一家）在商場上之稱呼而已，並無法人資格，且正春建設
    有限公司（下稱正春公司）係蕭家關係企業，其中之一家公
    司，被上訴人於95年6月迄97年12月提起本件訴訟，均不知
    有正春公司之存在，故正春公司亦非被上訴人居間之對象，
    被上訴人居間之對象實係己○○個人，與上訴人公司無涉云
    云。然己○○於原審已自承：伊當時係以建源公司法定代理
    人之身分與被上訴人接洽，與其私人身分無涉等語（原審卷
    第26頁）；稽之被上訴人所提之己○○名片上亦係以建源關
    係企業機構總經理為名（見本院卷第98頁），可見己○○當
    時應係以建源企業代表之身分與被上訴人成立居間關係無訛
    。而「建源公司」之名稱，雖係96年4月30日向經濟部申請
    變更而來，但與其前身即正春建設有限公司，僅是單純公司
    名稱及營業項目之變更而已，並不影響其前後法人主體之同
    一性，故被上訴人當時所居間者應係己○○所代表之建設公
    司，該建設公司其後又已更名為建源公司，則上訴人建源公
    司就本件之居間，自應概括承受其法律效果，合先敘明。
(五)、又查，被上訴人所為之居間，上訴人雖應概括承受，但被上
    訴人得否請求居間之報酬，依民法第568條第1項之規定，仍
    應視其所居間之契約是否已成立以為定。經查，金聯公司承
    受系爭土地以後，陸續有許多人向建源之己○○仲介這塊土
    地，而上訴人公司法定代理人己○○當初之所以與被上訴人
    一起前去台北找金聯公司，係因被上訴人表明伊認識金聯公
    司之高層，可以以每坪12萬元買到系爭土地，伊才帶2千萬
    元之台支支票前去台北，故兩造當時居間之內容，係以每坪
    12萬元與金聯公司簽訂土地買賣契約為條件，但因金聯公司
    不接受此買賣之單價，故買賣不成立，此業據上訴人公司業
    務經理即證人戊○○證述明確（本院卷第59頁反面），雖被
    上訴人否認居間當時有說可以以每坪12萬元成交，並稱每坪
    12萬元係上訴人公司自己預設之價位，伊未說可以以此價位
    成交。但證人即被上訴人獲得消息來源之乙○○，就上訴人
    供稱當時有許多仲介公司拿系爭土地之資料給己○○一節已
    自承為真（本院卷第32頁）；而被上訴人既以仲介不動產買
    賣為業，衡情其於居間系爭土地之買賣當時，當會向己○○
    說明系爭土地之大致單價為多少，否則己○○應無於多方仲
    介來源之中，選擇與被上訴人一同前往金聯公司並無端攜帶
    面額達2千萬元台支支票之可能！再由證人乙○○於原審所
    證：「95年3、4月間，金聯公司承受台鳳公司，我是從事資
    產管理，這個訊息是金聯公司的承辦人告訴我的，我就近要
    找買主來買土地，我就將此訊息告訴被上訴人，被上訴人跟
    我說他願意去找建源公司來買土地，…被上訴人之後去找建
    源公司的己○○，被上訴人與己○○見面的時間於95年4、5
    月間，見面的詳細地點我太不記得，好像約在台中見面，他
    們談妥後即去金聯公司，當時買土地一定會碰觸價金問題，
    金聯所有的台鳳這塊土地約7千坪，我表示一坪約12萬多元
    ，己○○表示願意以此價格買土地，問我是否可以幫助他，
    己○○之後告訴我願意買系爭三筆土地，但我告訴他這三筆
    土地是位於精華地帶，以這個價格購買是不可能，己○○表
    示願加價至每坪13萬5千元，但我表示這個價格我還是沒有
    把握，我告訴己○○，請他帶訂金，我們直接去金聯公司談
    ，之後己○○帶2千萬的台支，我們三人即至金聯公司商談
    ，但…談不攏」（原審卷第52頁反面）；及被上訴人於原審
    自承：當初跟伊談的是建源公司劉經理（即證人戊○○）與
    己○○，當初劉經理曾經問伊仲介費要如何計算，伊表示公
    司是拿百分之三至百分至五，但伊須與乙○○拆帳，劉經理
    表示如果13萬元（指每坪之單價）以下，他願意付百分之4
    ，13萬以上可以給百分之2（原審卷第54頁）等情互核對照
    可知，當初己○○以公司代表之身分應允被上訴人為買賣之
    居間，縱如乙○○所言已同意加價為每坪13萬5千元，亦係
    以每坪12萬元～13萬5千元之單價成立買賣契約作為給付被
    上訴人居間報酬之條件，而此一買賣條件，既為金聯公司所
    拒絕，則被上訴人所為之居間，無論係媒介或單純報告訂約
    之機會，均因買、賣雙方條件未達成意思表示之合致而無法
    成立，依民法第568條之規定，被上訴人得否向上訴人請求
    原訂之居間報酬，洵非無疑。
(六)、雖被上訴人又主張：雖第一次至金聯公司未能完成交易，但
    事後被上訴人確實經常與上訴公司業務部劉經理聯絡，後來
    建源公司表示超過13萬5千元就不買，伊在上訴人還沒有標
    到系爭土地之前，亦有於電話通知對造之劉經理說現在約每
    坪16萬元等語（本院卷第33頁反面、第96頁反面），但為上
    訴人所否認，並稱：到台北以後，兩造就系爭土地就沒有再
    聯絡（本院卷第31頁反面），證人戊○○亦證稱：「從台北
    回來後，被上訴人就沒有再介紹這個案子，但有介紹其他的
    案子，但與本案無關」、「金聯公司有看板上網標售，被上
    訴人都不知情也沒有跟伊講這個訊息」、「他完全沒有跟伊
    到16萬元的訊息」（見本院卷第32頁）；而被上訴人除台北
    該次以外，就其何時曾與上訴人公司己○○就系爭土地之單
    價及居間之情更為磋商，及於何時告知上訴人系爭土地目前
    每坪售價約16萬元之事實均自承無法舉證（本院卷第32頁）
    ，自難遽予採信。被上訴人嗣後雖又改稱：「伊回台中時會
    介紹其他土地之買賣給上訴人，會順便提到系爭土地，只是
    沒有想到有成交沒有跟我說」等語（本院卷第95頁反面），
    然兩造若有繼續居間之意，按理應會就買賣價格與條件作進
    一步洽商，自不可能僅係順便提及而已，況被上訴人本人亦
    自承：除去台北該次外，即未再與金聯公司聯絡（本院卷第
    96頁反面）；而負責與金聯公司聯絡之證人乙○○亦於本院
    證稱：伊當時係與金聯公司之丙○○聯絡，之後丙○○離開
    金聯公司，而系爭土地之標案是丙○○離職後才辦的，所以
    不知道金聯公司何時招標何時公告，也不知公開標售之價格
    每坪是多少（見本院卷第32頁反面、第33頁）；則被上訴人
    及證人乙○○既不知系爭土地何時決定公開標售及底價為若
    干，亦不知蕭家三兄弟何時標得系爭土地，被上訴人又如何
    於上訴人得標前向上訴人提供系爭土地售價每坪約16萬元之
    訊息？上訴人因此抗辯：兩造間之居間契約，業因第一次議
    價買賣不成而告終止，之後兩造即未再聯絡，被上訴人之報
    酬請求權條件尚未成就，自非無據。
(七)、次查，上訴人及證人乙○○雖又稱：對造當時並不知道金聯
    公司之存在，對造往後之買賣係因此訊息而來，是渠等帶上
    訴人進去金聯公司之大門，另彰化基督教醫院的土地就在旁
    邊，彰化基督教醫院不會自己去標，還讓上訴人賺價差，可
    見如果沒有渠等帶己○○到金聯公司，就沒有蕭家兄弟後來
    向金聯公司標買土地的果，兩者間仍有前因後果之因果關係
    存在云云。惟查，上訴人公司法定代理人己○○與訴外人蕭
    聰敏及蕭聰華購買系爭土地係經由台灣金聯公司之公開標售
    而買得，此有上訴人提出標售公告為證，而金聯公司就系爭
    坐落員林縣莒光段第3326、3327、3328地號等三筆土地（現
    巳合併為3326地號土地），連同周邊土地共有20筆，原於94
    年11月1日決議要採分區分期公開標售，並分批執行，但因
    原債務人提出塗銷抵押權之訴訟，故曾一度暫緩，待該案確
    定，於96.6.7.始重新再啟動，而系爭土地係於96.12.26.最
    後一批決定公開標售，金聯公司除透過網路對外公告，並刊
    登三家報紙，刊登日期為96.12.3.～96.12.5.；網路公告期
    間則為：96.12.1～96.12.17.；同時為了廣招潛在客源，金
    聯公司也於96.12.1.～96.12.27.在現場搭起大型廣告招牌
    ，至於底價之決定，因金聯公司本身就是資產管理公司，都
    是透過內部的評估會議參考同仁秉持專業查訪之當地市價、
    法拍價格及一般投資者前來洽談之報價提報評估會議加以決
    定，並採通訊密封方式公開標售土地，於開標當日由主持人
    當場剪開標封，本件投標係由蕭聰敏、蕭聰華、己○○三人
    組成標得，在此之前或之後均未與建源公司之人或己○○等
    三人聯繫或交換過名片等情，業據金聯公司現任總經理丁○
    ○到庭證述屬實，並提出投標當天之標單領取清單、簽到表
    、標價單、押標金資料表等文件及委託經濟日報、聯合報及
    工商時報刊登全國版廣告之見報形式暨現場看版廣告照片、
    公司網路標售公告為證（見本院卷第61-80頁），是以金聯
    公司既已公開標售系爭土地之訊息，並以網路、報紙廣告公
    告土地標售之底價為246,500,000元，押標金為24,650,000
    元，開放投標期間則自96年12月1日起至至同年12月17日止
    ，除此之外更在現場架設看板，藉以招攬不特定買主前來競
    標，自無需透過任何人之居間或報告即可獲知上開交易消息
    。而兩造於成立居間契約當時，因金聯公司就系爭土地尚有
    官司涉訟，何時終結尚不可知，且未公開標售，固有私人媒
    介訂約及議價之空間，但直至金聯公司公告採行公開標售之
    後，無論買賣之單價或交易方式，與被上訴人於95年6月間
    所告知己○○之訊息內容均有不同，蓋公開標售係由不特定
    之潛在買主，秘密出價而由出價最高者得標，此與媒介居間
    係由居間人促使雙方進行議價及磋商以媒合買賣契約之成立
    迥然有別，是故系爭土地公開標售之標售條件與內容，與被
    上訴人前於95年6月間以每坪約12萬～13萬5千元作為居間之
    內容已有不同，二者時間相隔又長達一年又六個月之久，兩
    造其後又未再就系爭土地之居間買賣有所接洽，自不能逕謂
    被上訴人之居間，效力亦及於第三人即金聯公司所為之公開
    標售。況被上訴人與乙○○就金聯公司何時公開標售系爭土
    地、開放投標之期間為何暨底價為若干既均不知情，亦未告
    知上訴人或己○○，被上訴人又如何向上訴人報告此一公開
    標售之訂約機會？至被上訴人主張：上訴人之法定代理人己
    ○○係因被上訴人之居間介紹而得知金聯公司一節縱認屬實
    （按上訴人否認之），但知道金聯公司及至金聯公司洽價，
    與被上訴人所媒介居間之買賣或所報告訂約之機會是否有效
    果，即買賣契約是否因之成立係二回事，本件被上訴人於95
    年6月間所為之居間並無效果，已如前述，而金聯公司決定
    公開標售系爭土地，依證人丁○○及丙○○所證，又係本於
    該公司既定之政策而為，其底價之核定亦為該公司本於內部
    之估價而來，與被上訴人先前所為之居間內容已屬無涉，被
    上訴人及乙○○就己○○三兄弟參與投標，應如何出價方能
    順利標得系爭土地，復未提供任何專業之意見予己○○或上
    訴人公司，是以己○○等三兄弟經由金聯公司公告之訊息，
    依投標程序與金聯公司成立之買賣契約，自難謂係因被上訴
    人先前所為之居間而成立。被上訴人及乙○○二人徒以：被
    上訴人於95年6月當時並不知道有金聯公司，係渠等帶上訴
    人進去金聯公司之大門，對造往後之買賣，均因此訊息而來
    ，故其居間與對造日後成立之買賣契約，無論以何人之名購
    買，均有因果關係云云，洵無可採。
(八)、再查，金聯公司公開標售系爭土地所標售底價係246,500,00
    0元，依土地面積5092.18平方公尺（換算坪數為1540.38坪
    ）核計，每坪約160,025元，而己○○、蕭聰華及蕭聰敏三
    兄弟係以總價2億5,123萬6,799元標得系爭土地，換算單價
    每坪為163,100.5元，每坪價差為3千多元，此有金聯公司總
    經丁○○提供之開標紀錄、標價單等為憑（本院卷第65、72
    、75頁），此項交易之價格與上訴人居間當時之價格明顯不
    同，交易方式亦有別，被上訴人於起訴狀稱系爭土地係由上
    訴人公司以每坪13萬8千元得標云云，自屬其個人推測之詞
    尚無足取。雖證人乙○○及上訴人又以：渠等帶己○○至台
    北，是由丙○○招待，丙○○叫他們在咖啡廳等，後來丙○
    ○自己帶己○○上樓，他們見到什麼人談什麼內容渠等不知
    情，只是講好後下來說價格談不攏，質疑丙○○私下與己○
    ○談好價格，另證人乙○○於原審陳稱：金聯公司雖採公開
    標售，但只是一個手段，實際上係金聯公司與建源公司套招
    ，且第一次見面後金聯公司與己○○已互換名片，金聯公司
    要賣土地，一定第一個告訴金聯公司甚至會寄標單給建源公
    司所以與渠等之居間有關連等語（原審卷第55頁）；然被上
    訴人與乙○○所謂金聯公司與己○○私下套好招，公開標售
    僅為形式手段，或乙○○於所謂金聯公司內部作業之模式會
    交換名片、如果有標案會主動通知對方云云（本院卷第33頁
    反面）；均屬一方之詞，不僅為上訴人所否認，亦無證據以
    資證明。證人丙○○亦到庭否認有私下與己○○達成何買賣
    底價之協議，並證稱：本案土地係在伊離職後才公開標售，
    而乙○○雖曾向伊詢問過莒光段土地之出售事宜，並說他有
    買方想要買，但伊並不認識建源公司，對己○○及戊○○亦
    無印象，且伊當時在金聯公司頭銜係襄理，負責不動產之鑑
    價評估，以其在公司之角色及職務，不可能與己○○私下談
    好價格，也無此權限，又伊只有乙○○之名片，且未曾就此
    標案私下通知上訴人公司或己○○等情（本院卷第57-59頁
    ）；是系爭土地既在96.10.26.始確定公開標售，證人丙○
    ○則於96.6.11.即已離職，其後並轉任元大國際資產管股份
    有限公司，自無從再就金聯公司之事務與己○○達成私下協
    議之可能。抑有進者，金聯公司係一泛公股公司，且本案既
    採公開標售，就是公開透明化，之前雖有各方人馬前來接洽
    ，但都屬業務接觸性質，無論12萬元或15萬元均僅係探詢之
    價格又據丁○○於本院證述屬實（本院卷第55頁、56頁～58
    頁）；從而，金聯公司就員林鎮○○段之土地既採分區分期
    公開標售，並無特例，而系爭土地乃最後一批標售之土地，
    其標售之訊息又由金聯公司自行為之，並同時兼採報紙、看
    板及網路三種方式，其看板之架設時間又逾半個月之久，上
    訴人身為彰化在地之開發建設公司，就彰化縣境內究有何土
    地欲出售（含公家單位公開標售之土地）及莒山段之他筆土
    地何時標售，是否標售成功，於標售後是否轉賣及各地之房
    地產行情暨未來發展趨勢如何，衡情當會多方蒐集並注意各
    種交易之訊息，故不能單以上訴人所謂報紙廣告很少人會去
    看，即否認公聯公司公開標售之合法性。況且金聯公司既採
    通訊密封之方式公開招標，其開放投標之期間又長達17日之
    久（即96年12月1日至同月17日），在此期間內究有多少人
    參與競標，各人出價之金額各多少，均屬未定之數，被上訴
    人及乙○○於丙○○離職後，已無與金聯公司聯絡之管道，
    就金聯公司與台鳳公司之官司何時終了，何時公開標售，底
    價及己○○三兄弟之出價如何，何時成立買賣契約，又均不
    知情亦未提供任何專業之意見及交易訊息予己○○或上訴人
    公司，又如何謂其報告居間已有效果，並得依己○○三兄弟
    與金聯公司成立之買賣價金請求居間之報酬？而己○○、蕭
    聰敏、蕭聰華三兄弟於事隔一年半載之後，藉由金聯公司公
    開標售之新訊息，進而參與競標，縱僅其三兄弟參加競標，
    亦不能因此即推論金聯公司財務不公或與己○○等人有何私
    下套招之不法勾串。至彰化基督教醫院為何未參與標買，係
    該醫院個別考量之問題，與本案無涉。末按，被上訴人固又
    以：己○○、蕭聰華、蕭聰敏三兄弟投標之金額較每坪12萬
    元為高，己○○於期間卻一再推諉每坪超過13萬5千元即不
    買，私下竟與其他二名兄弟以每坪16萬餘元之高價格標買系
    爭土地，顯然意在逃避仲介費云云。然金聯公司既已公開系
    爭土地標售之最低底價，則任何有意應買系爭土地之買主，
    所出之價格當然不能低於上開底價，否則將無法順利標得系
    爭土地，此為眾所週知之事，故不能以己○○等三人以每坪
    16 萬餘元之價格參加投標，即謂渠等之目的係為規避仲介
    費。更何況被上訴人與乙○○與蕭家其餘二名兄弟即蕭聰華
    、蕭聽敏又從無接觸，而與系爭土地坐落同段之附近鄰地，
    因已被彰化基督教醫院買下，蕭家三兄弟據此預期若買下系
    爭土地，價格將會飆漲，故出價以每坪16萬3100.5元標買系
    爭土地，衡情亦係基於渠等對於市場經濟判斷之結果，此業
    據上訴人及己○○陳述明確（見本院卷第33、97頁），故不
    能以其等出價是否高於每坪13萬5千元，逕以推論其目的係
    出於不法並係為規避居間報酬之給付，上訴人此部分之主張
    ，亦無可採。
(九)、綜上，金聯公司之公開標售行為，既為該公司獨立自主之決
    定並為公告週知之交易訊息，並非因被上訴人報告而來，被
    上訴人於95年6月所為之居間，縱認非屬媒介居間而為報告
    之居間，亦因其居間行為並無效果，而與最高法院52年台上
    字第2675號判例所謂「僅為報告即已有效果時（即契約即因
    此成立），亦應許居間人得請求報酬之支付」之情形不同，
    自不能援引適用。而被上訴人於居間買賣不成後，並未就系
    爭土地之買賣或標售事宜與上訴人公司或己○○有何磋商或
    提供何新的訂約訊息，上訴人公司與己○○、蕭聰華及蕭聰
    敏三兄弟又屬個別之法律關係，被上訴人為建設公司所提供
    之交易訊息，與己○○等三人嗣後自行以每坪163,100.5元
    之價格得標並與金聯公司訂立買賣契約，無論買賣之方式或
    內容均屬有別，二者間難認有何因果關係，是以被上訴人原
    來居間之契約既未成立，與民法第568條第1項所定得請求居
    間報酬之要件即有不合，故不得依蕭家兄弟向金聯公司標買
    之土地價格，作為向上訴人請求居間報酬之依據。原審認被
    上訴人帶同己○○至賣方確認賣方之出賣意願及價格底線，
    且己○○以公司代表人身分攜面額2千萬元之支票與賣方協
    談買賣事宜，該居間報告對上訴人建源開發建設有限公司嗣
    後標買系爭土地即屬至為重要之交易訊息，認被上訴人得按
    居間媒介報酬百分之2之五成即百分之1作為居間報酬，並因
    此判令上訴人應給付被上訴人251萬2368元及法定遲延利息
    ，容有未洽，上訴意旨以被上訴人告知己○○之交易訊息，
    即每坪12萬元之價格議價購買並未成立，而己○○等三兄弟
    其後係經由金聯公司在網路及現場之巨幅廣告之公告獲知金
    聯公司將公開標售系爭土地之交易訊息，被上訴人先前所提
    供之交易訊息已無使用價值，其所為之居間與己○○等三人
    於一年六個月以後另行與金聯公司透過通訊競標而成立之買
    賣契約無涉等語提起本件上訴，求予將原審不利於己之判決
    及該部分假執行之宣告予以廢棄，核屬有據，其上訴為有理
    由，爰將原審此部分之判決予以廢棄並判決如主文第二項所
    示。
六、本件事證已臻明確，兩造其餘主張及舉證，核與判決結果無
    影響，不另論述。
據上論結：上訴人之上訴為有理由，並依民事訴訟法第第450條
、第78條判決如主文。
中    華    民    國    98    年    11    月    10    日
                民事第二庭    審判長法  官  邱森樟
                                    法  官  翁芳靜
                                    法  官  謝說容
以上正本係照原本作成。
如對本判決上訴，須於收受判決送達後20日內向本院提出上訴書
狀，其未表明上訴理由者，應於提出上訴後20日內向本院提出上
訴理由書（須按他造人數附具繕本）。
上訴時應提出委任律師為訴訟代理人之委任狀。具有民事訴訟法
第466條之1第1項但書或第2項之情形為訴訟代理人者，另應附具
律師及格證書及釋明委任人與受任人有該條項所定關係之釋明文
書影本。
                                    書記官  李宜珊
中    華    民    國    98    年    11    月    11    日
                                                      Ｖ


司法院資訊處製作；財團法人民間司法改革基金會備份。
